臺灣基隆地方法院民事判決　　　　　　100年度基簡字第453號
原　　　告　朱富旺
訴訟代理人　陳緯慶律師
複代理人　　吳文君律師
被　　　告　郭政和
訴訟代理人　張漢榮律師
複代理人　　侯傑中律師
上列當事人間請求履行契約等事件，本院於中華民國100.年10月
26日辯論終結，茲判決如下：
    主  文
原告之訴駁回。
訴訟費用由原告負擔。
    事實及理由要領
一、本件原告起訴主張：(一)兩造於民國（下同）99年８月12日
    簽訂「合作契約書」，約定由渠提供位於基隆市中山高架橋
    下第１號攤位之一半（即左側貼白色正方形磁磚部分）供被
    告營業使用，被告則提供新臺幣（下同）50萬元予渠無息使
    用至契約期滿；契約期間自99年８月15日起至102.年８月15
    日止共３年。雙方所簽契約雖稱「合作契約」，惟雙方之真
    意係以借款利息抵付租金之「押租契約」（目的在避免違反
    基隆市政府有關公有攤位不得轉租之規定）。簽約後，渠已
    依約交付攤位予被告使用，然被告並未依約交付50萬元，經
    向被告催討，被告簽發４紙面額共23萬元之支票交渠之債權
    人，為渠清償債務（該交付支票之行為已符合押租之「要物
    性」，故兩造間之押租關係業已成立，被告自應履行其交付
    50萬元之義務），惟該４紙支票事後均遭退票，且被告亦未
    將其餘27萬元交付予渠等情，為此依約（合作契約書）提起
    本件訴訟，請求判命被告給付渠50萬元（先位聲明）。(二)
    倘因支票遭退票或借款未交付，致「合作契約」所約定之消
    費借貸關係不存在，亦應可認定兩造有租賃關係存在，且兩
    造係約定被告提供押租金50萬元，並以該押租金於契約期間
    內所生之利息（渠歷年向被告借款之利息為３分利，依民法
    規定，約定利率逾年息20％部分，債權人無請求權，故以年
    息20％計算）按月抵償被告每月租金15,000元之給付。渠已
    提供場所供被告使用，已完成渠之給付義務，至於被告是否
    使用，則係被告個人之行為，渠無權干涉，被告無得片面終
    止租約之事由，亦未曾向渠為終止租約之意思表示，兩造復
    未合意終止系爭租約；系爭租約既仍合法存在，被告仍應依
    約給付租金。又渠因被告解除契約而有30萬元（計算式：50
    萬元Ｘ20％Ｘ３年＝30萬元）租金之損失，為此依約（合作
    契約書）提起本件訴訟，請求判命被告給付30萬元之損害賠
    償（備位聲明）。
二、被告對於：兩造簽訂有「合作契約書」之事實，並無爭執，
    惟以：(一)兩造原為舊識，原告一再向渠借款，渠因經濟亦
    不寬裕，故一直委婉拒絕，然原告仍一再請託，並提議將其
    所經營之攤位部分空間借渠營業，渠則貸予原告53萬元，兩
    造議妥上開條件後，遂簽訂系爭「合作契約書」。原告於簽
    訂「合作契約書」時即要求渠立即交付借款53萬元，因渠無
    法一次支付，且考量原告可能隨時收回攤位等不確定因素，
    故乃以分期簽發支票之方式，視將來攤位經營情況再分次給
    付53萬元予原告。惟渠投入攤位經營後，一再向原告請求交
    付「合作契約書」，原告均未理會，渠即無從查知履行之義
    務及內容，且每天均有地下錢莊前來攤位向原告討債，致影
    響攤位經營，因原告無法解決自身債務糾紛，且「合作契約
    書」並未限制渠不得片面終止契約，故渠獲得原告之同意後
    ，乃於99年８月30日將攤位返還原告；詎翌日渠再次前往搬
    遷其餘用品時，即遭原告惡意阻擋，原告亦拒絕將支票返還
    ，渠只得不令支票兌現，實則渠未積欠原告任何債務，「合
    作契約書」無法履行亦係因不可歸責於渠之事由所致。(二)
    「合作契約書」雖有：「乙方（即被告）提供新台幣伍拾參
    萬元正，供甲方（即原告）無息使用至契約期滿。」之約定
    ，然消費借貸契約屬要物契約，除須交付金錢並移轉所有權
    於他方，尚須當事人間具有借貸意思表示之合致，始能成立
    。渠既未給付53萬元之借款予原告，則兩造間消費借貸契約
    尚未成立，原告自無請求渠給付借款之權利。(三)渠於簽訂
    「合作契約書」時已給付原告15,000元供作原告申請水電之
    費用，倘認「合作契約書」屬「租賃契約」之性質，則上開
    渠已交付之15,000元，亦足以作為渠使用攤位期間（99年８
    月15日至31日）之租金；況自「合作契約書」第４條約定有
    「乙方（即被告）若欲提前終止契約……」等文句可知，渠
    得隨時終止本件借貸或租賃契約，而原告仍有返還借款之義
    務（渠尚未交付借款），渠既已於99年８月31日將攤位騰空
    返還原告，則無繼續支付未到期且未使用攤位租金之義務等
    語，資為抗辯。
三、查兩造對於：兩造於99年８月12日簽訂「合作契約書」，由
    原告提供位於基隆市中山高架橋下第１號攤位之一半供被告
    營業使用，被告則提供50萬元予原告，於契約期滿後再無息
    返還，契約期間自99年８月15日起至102.年８月15日止，原
    告已依約交付攤位予被告使用，然被告並未依約交付50萬元
    ，經向被告催討，被告始簽發４紙面額共23萬元之支票交予
    原告之債權人，為原告清償債務，惟該４紙支票嗣後均遭退
    票，且被告亦未將其餘27萬元交付原告等事實，均無爭執，
    並有「合作契約書」影本１件、支票及退票理由單影本各４
    紙、原告所指攤位現場照片２張在卷可資佐證，此部分之事
    實自堪信為真實，而得為本件之判斷基礎。本件兩造之爭點
    在於：(一)兩造簽訂之「合作契約書」，其性質為何？究為
    「押租契約」？亦僅為單純之「借貸」？(二)原告可否本於
    「合作契約」請求被告交付50萬元？(三)原告可否本於「合
    作契約」，請求被告賠償30萬元？以下分點詳述之。
四、按「稱租賃者，謂當事人約定，一方以物租與他方使用、收
    益，他方支付租金之契約。」、「稱使用借貸者，謂當事人
    一方以物交付他方，而約定他方於無償使用後返還其物之契
    約。」、「稱消費借貸者，謂當事人一方移轉金錢或其他代
    替物之所有權於他方，而約定他方以種類、品質、數量相同
    之物返還之契約。」民法第421.條、第464.條、第474.條第
    １項固分別定有明文。惟出租人將物出租與承租人，承租人
    另借款與出租人，雙方約定以借款利息抵付租金，俟租賃關
    係終了時互相返還租賃物與借款之聯立契約（即押租契約）
    ，其有關法律關係應分別適用租賃、借貸之規定（參見最高
    法院64年臺上字第2400號判例要旨）。本件綜觀兩造簽訂之
    「合作契約書」，除約定「甲方（即原告）提供基隆市政府
    立案：中山高架橋下第壹號攤位半數部分（即左側貼白色正
    方形磁磚全部）作為乙方（即被告）營業場所。」「乙方提
    供新台幣伍拾參萬元正，供甲方使用至契約期滿。」外，其
    第一條乃有關契約期限之約定；第二條乃約定原告提供攤位
    ，不另收費；第三條乃有關水電支出之協議；第四條乃有關
    垃圾處理及費用分擔之約定；重複之第四條乃約定「乙方若
    欲提前終止契約，甲方得必需自解約第二個月起，每月給付
    新台幣壹萬元正予乙方到契約期滿止，再全部無息償還其餘
    尾款，乙方不得異議。」第五條乃不得將攤位轉租之約定；
    第六條乃契約終止時，回復原狀之約定；第七條乃約定甲方
    不得片面解約及續約之約定；第八條乃其餘未盡事宜依民法
    規定之約定；第九條乃雙方逐字審查始訂約之約定；全部均
    與所稱「合作契約」無關，實乃僅有合作之名而已。綜觀全
    契約內容，其實質乃「押租契約」，原告所以用「合作」稱
    之，目的乃在避免違反基隆市政府有關公有攤位不得轉租之
    規定而已（此為原告本人於言詞辯論時所自陳，可惜未載明
    筆錄）。故兩造簽訂之「合作契約」，其性質應為「押租契
    約」，而非僅為單純之「借貸」（兩個借貸），此部分以原
    告所主張者為是，被告所主張者為非。故有關兩造間之法律
    關係應分別適用租賃、借貸之規定（參見最高法院64年臺上
    字第2400號判例要旨）。
五、兩造簽訂之「合作契約」既為「押租契約」，有關兩造間之
    法律關係應分別適用租賃、借貸之規定，如上所述；故就被
    告依約應「提供新台幣伍拾參萬元正，供甲方（即原告）使
    用至契約期滿」部分，即應適用民法消費借貸之規定。惟依
    民法第474.條第１項規定可知，金錢消費借貸契約乃屬要物
    契約，須具備「借貸雙方當事人消費借貸意思表示合致」及
    「貸與人將金錢交付予借用人」兩要件，始得認定雙方間之
    消費借貸業已有效成立。經查：被告於簽訂「合作契約書」
    後並未交付所約定之53萬元予原告（此亦為原告所主張之事
    實），消費借貸契約自屬尚未有效成立，被告當然不負有交
    付借款予原告之義務。故原告據以請求被告交付借款（先位
    聲明），於法自無依據，應不准許。又兩造簽訂聯立之「合
    作契約」有關「消費借貸」部分既尚未有效成立，被告不負
    有交付借款予原告之義務，如上所述，則原告以被告解除契
    約，使渠受有30萬元租金之損失為由，訴請被告賠償30萬元
    （備位聲明），亦無依據，而應不准許。
六、本件結論已明，兩造其餘之攻擊防禦方法及舉證，已與結論
    無關，故不再一一論究，併予敘明。
七、訴訟費用（即裁判費）5,400.元，依民事訴訟法第78條之規
    定，應由敗訴之原告負擔。
八、據上論結，本件原告之訴為無理由，依民事訴訟法第436.條
    第２項、第78條，判決如主文。
中    華    民    國    100   年    11    月    9     日
                  基隆簡易庭法      官  林金發
以上正本係照原本作成。
如不服本判決，應於本判決送達後20日內向本院提出上訴狀（並
附繕本）及繳納上訴裁判費，上訴於本院合議庭。如委任律師提
起上訴者，應一併繳納上訴審裁判費。
中    華    民    國    100   年    11    月    9     日
                            法院書記官  林建清